臺灣板橋地方法院民事判決　　　　　　100年度重訴字第183號
原　　　告　魏鴻素
　　　　　　吳淑涼
共　　　同
訴訟代理人　曾勤博律師
複　代理人　陳逸如律師
　　　　　　張鈞喬
被　　　告　王茂治
　　　　　　王民雄
上列當事人間確認通行權事件，本院於民國100年9月27日言詞辯
論終結，判決如下：
    主  文
原告之訴及假執行之聲請均駁回。
訴訟費用由原告負擔。
    事實及理由
一、按訴狀送達後，原告不得將原訴變更或追加他訴，但擴張或
    減縮應受判決事項之聲明者，不在此限，民事訴訟法第255
    條第1項第3款定有明文。原告原起訴聲明：確認原告就被告
    所有系爭土地如起訴狀地籍圖謄本所示A部分共140平方公尺
    面積範圍內有通行權；被告不得在該土地上為營建或設置其
    他障礙物或為其他妨礙原告通行之行為。嗣於100年8月30日
    就土地範圍更正為如複丈成果圖（下稱附圖）所示面積129.
    86平方公尺（本院重訴字卷第74頁），核係屬減縮應受判決
    事項之聲明，依上開規定，應予准許。
二、次按確認之訴非原告有即受確認判決之法律上利益者，不得
    提起。所謂即受確認判決之法律上利益，係指法律關係之存
    否不明確，原告主觀上認其在法律上之地位有不安之狀態存
    在，且此種不安之狀態，能以確認判決將之除去者而言，若
    縱經法院判決確認，亦不能除去其不安之狀態者，即難認有
    受確認判決之法律上利益，有最高法院52年台上字第1240號
    判例可參。原告主張其所有坐落新北市○○區○○段0178、
    0179、0180、0181、0182-3、209-1地號土地（下稱0178、0
    179、0180、0181、0182-3、209-1地號土地）之共同所有人
    ，被，至公路通行困難，對被告所共有之同市區段0093地號
    土地（下稱系爭土地），有袋地通行權，而請求法院判決通
    行系爭土地，以利其土地之通常使用，但為被告所拒絕，是
    原告提起本件訴訟自有確認利益。
三、原告起訴主張：(一)原告為新北市○○區○○段0178、0179、
    0180、0181、0182-3、209-1地號土地共有人，被告為同市
    區段0093、0102、0102-1地號土地（下稱0093、0102、0102
    -1地號土地）之所有權人。原告所有上開土地緊鄰被告所有
    之系爭土地，僅有兩條聯外之通行道路，分別為長約315公
    尺、260公尺、寬僅4公尺之狹窄巷道，若原告通行被告所有
    系爭土地至金門街僅需10多公尺，故原告自得依民法第787
    條第1項前段規定，請求通行被告所有系爭土地以至公路。
    (二)原告上開土地中0180、0181、0182-3、209-1地號土地擬
    興建地上7層地下1層28戶、停車數27輛之集合住宅，考其用
    途，其與公路之聯絡，自應以可供自用車輛順利進出者，始
    可謂達通常之使用。然現今兩條聯外道路均僅約4公尺寬，
    最窄處甚至僅有3公尺，且長年有汽機車停放於兩側，意外
    發生頻仍，住戶入住後，更顯不堪使用，將肇致更多道路事
    故。原告0178、0179地號土地與被告所有之系爭土地緊緊相
    連，共同構成連接至金門街之7公尺寬計畫道路，係原告依
    建築法申請，經主管機關審核通過之必要出入道路。詎被告
    竟築起鐵皮違建，供作營業之用，致妨礙原告土地之通行。
    (三)被告先是以違章建築，阻塞其依法應保留之通路，逃避主
    管機關之監督，再於本訴中抗辯原告可經由金門街369巷出
    入，欲將其依法應履行之義務，轉嫁由金門街369巷二側之
    住戶承擔不利益，該行為除已構成權利濫用外，更嚴重悖離
    公共秩序與善良風俗之要求，應屬無效。(四)被告除於系爭土
    地搭起鐵皮違建外，並於其所有土地之另一端，即0102、01
    02-1地號拉起鐵捲門1道，致其內大片土地盡數窒息，以此
    向原告索取天價補償，顯然其權利之行使是以損害他人為主
    要目的，又衡量被告使用其所有土地之利（鐵皮違建、鐵捲
    門），與開發利用受困其內之大片土地之社會經濟價值相較
    ，兩者顯然失衡，故被告之行為顯屬權利濫用。(五)原告每立
    於鐵皮屋後望金門街之車水馬龍，僅一步之遙，卻遙不可及
    。為地盡其利計，多次與被告尋求補償方案，以求通行，被
    告索求天價，原告迫於無奈提起本件訴訟等語。並聲明：(一)
    確認原告就被告所有系爭土地如附圖所示A部分面積129.86
    平方公尺範圍內有通行權；被告不得在該通路上為營建或設
    置其他障礙物或為其他妨礙原告通行之行為。(二)願供擔保，
    請准宣告假執行。
四、被告則以：(一)實務見解向來認為主張通行之人應先通行自己
    之土地為原則，且土地只要有適宜之聯絡可以通行至公路，
    即不得以其為求與公路有最近之聯絡或便利之通行，或其個
    人之特殊用途或道路是否整齊美觀，而對鄰地所有權人主張
    民法第787條之袋地通行權。原告自承其共有之178、179、
    180、181、182-3、209-1地號土地已有兩條寬4米之聯外道
    路可通行至新北市○○區○○街369巷，且176-1地號土地所
    有權人已同意提供原告建案之房屋及基地作為公眾通行之道
    路使用，益證原告所有180、181、182-3、209-1地號土地並
    無通行被告共有之系爭土地之必要。(二)被告所有系爭土地早
    與94地號土地合併使用搭建房屋數十年，現供賣場使用，且
    被告所有之93、102、102-1地號土地之地目均仍為田，原告
    復未提出該3筆土地已被政府徵收或將被徵收為計畫道路之
    證明，則該3筆土地縱然被規劃為7米之計畫道路，但在政府
    未徵收前，被告仍有權自行使用而不提供作為公眾通行之道
    路，是93、102、102-1地號土地雖由被告自行使用，惟均不
    影響其周圍土地通行至新北市○○區○○街369巷以與其他
    公路聯絡。(三)原告提起本件訴訟之目的，乃系爭建案之房屋
    若可經由被告之系爭土地出入，將使房屋因面臨新北市○○
    區○○街而大大提高出售價值，惟此純係有利於原告個人之
    經濟利益，並非民法第787條規定之立法目的及構成要件，
    原告若有使用系爭土地之需要，大可私下與被告協商，若兩
    造無法達成合意，亦僅係兩造無法達成協議之契約自由及市
    場交易法則所致之結果，難認被告有何權利濫用之情事。(四)
    被告共有之93、102、102-1地號土地固經新北市政府都市計
    畫劃定使用分區○道路用地，惟該3筆土地乃屬公共設施保
    留地，土地取得方式為「都市計畫書未明文規定」。可知93
    、102、102-1地號土地雖經新北市政府都市計畫暫時劃定為
    道路用地，但何時可被新北市政府徵收而變為道路使用，要
    屬遙遙無期而不可確知之事，是被告自無提供上開3筆土地
    供原告或公眾或其他任何人通行之理。(五)被告所有93、94、
    101、102、102-1地號土地上之鐵皮屋固因原告訴訟代理人
    提出違章建築檢舉，而經新北市政府違章建築拆除大隊以新
    北拆認一字第1000030990號違章建築認定通知書D類5組認定
    在案，並依「臺北縣違章建築拆除優先次序表」規定分類按
    序排拆，被告系爭土地上之鐵皮屋雖經認定屬違章建築，但
    在未經新北市政府違章建築拆除大隊依序拆除前，被告仍有
    使用之權利及利益，原告自無要求被告拆除系爭土地上之鐵
    皮屋以供原告或系爭建案房屋及土地通行之必要及權利。(六)
    原告因王民雄仲介其購買173、174、175、176、179、180、
    182-3、209-1地號土地，始支付共260萬元之仲介費給王民
    雄，王茂治則從未仲介原告購買上開土地及收取任何仲介費
    ，王民雄及訴外人王榮夫向原告收取者乃仲介上開8筆土地
    之仲介費，並非同意原告通行系爭土地或其他土地之代價，
    否則原告豈有不請王民雄書立同意原告通行之書面，卻僅簽
    立簽收仲介費收據之理。王民雄縱有表示同意通行，亦僅係
    其個人行為，王茂治既不同意原告通行系爭土地，王民雄對
    原告表示之任何行為自無拘束王茂治之效力，是不論王民雄
    究竟有無先以表示「可通行」作為買賣誘因，吸引原告購得
    系爭土地及賺取仲介費用之行為，均無拘束王茂治之效力，
    原告亦不得執此不實之事來主張民法第787條第1項規定之袋
    地通行權等語置辯。並聲明：(一)原告之訴及其假執行之聲請
    均駁回。(二)如受不利益之判決，願供擔保，請准宣告免為假
    執行。
五、原告主張渠為0178、0179、0180、0181、0182-3、209-1地
    號土地之共有人，被告為0093、0102、0102-1地號土地之所
    有權人，上開3筆土地業經新北市政府劃定為都市○○道路
    保留地，原告所有上開土地緊鄰被告所有之系爭土地，而原
    告僅有兩條寬度狹窄之聯外道路，分別為長約315公尺、260
    公尺，倘原告通行被告所有系爭土地至金門街僅需10多公尺
    ，又原告於0180、0181、0182-3、209-1地號土地興建地上7
    層地下1層28戶、停車數27輛之集合住宅（下稱該建案），
    其建造執照，經新北市政府工務局核准將該建案之建築線指
    定於系爭土地，惟被告在系爭土地上搭建鐵皮屋，致0180、
    0181、0182-3、209-1地號土地通往金門街之出路受阻，該
    鐵皮屋經新北市政府認定係屬D類5組違建之事實，業據提出
    地籍圖謄本、土地登記第二類謄本、空照圖、建造執照、照
    片、現況圖、新北市政府違章建築拆除大隊100年6月3日新
    北拆認一字第1000028668號函、新北市政府審核通過之建築
    線指示圖說（本院補字卷第10至32頁、重訴字卷第47、109
    、110頁），且為被告所不爭執，堪信為真實。
六、原告復主張該建案出入僅有兩條寬度狹窄之聯外道路，分別
    為長約315公尺、260公尺，通行困難以致不能為通常之使用
    ，而經系爭土地至金門街僅需10多公尺，安全方便，且系爭
    土地為都市○○道路保留地，並經新北市政府工務局指定為
    該建案之建築線，該建案應得通行系爭土地等情，被告則抗
    辯該建案已有2條聯外道路得供汽車通行使用，僅原告主觀
    上認定其寬度過窄，原告主張不符民法第787條袋地通行權
    之要件及立法目的，93、102、102-1地號土地雖經暫時劃定
    為道路用地預定地，在政府徵收前，被告無提供原告通行之
    理，且被告不知原告係引用該案建照執照之何種內容或文件
    主張建築線指定在系爭土地上等語。經查：
  (一)按土地因與公路無適宜之聯絡，致不能為通常使用時，除因
    土地所有人之任意行為所生者外，土地所有人得通行周圍地
    以至公路，民法第787條第1項固有明文。惟按鄰地通行權為
    鄰地所有權之擴張，其目的在解決與公路無適宜聯絡之土地
    之通行問題，自應限於必要之程度，且應選擇對鄰地損害最
    少之處所為之。其目的並不在解決鄰地之建築上之問題，自
    不能僅以建築法或建築技術上之規定為立論之基礎。故鄰地
    如已有通路且能通行汽車，要不能以該通路與建築法或建築
    技術之規定不合，而要求通行其鄰地（最高法院83年度台上
    字第1606號裁判意旨參照）。查「原告所有180、181、182-
    3、209-1土地上現興建建物（99板建625號）」、「經由金
    門街369巷，穿過原告所有168、177、178土地，可至上開建
    案建物，步行約5分鐘」、「上開建案經由178、179、176-1
    地號土地亦可通行至369巷，再步行約5分鐘可達溪城路，接
    城林橋」等事實，業經本院會同新北市板橋地政事務所人員
    至現場勘驗屬實，有本院100年7月6日勘驗筆錄、新北市板
    橋地政事務所土地複丈成果圖在卷可稽（本院重訴字卷第51
    、52、64頁），且原告已取得176-1地號土地所有人之同意
    提供該土地供公眾通行使用（本院重訴字卷第103頁）。原
    告該建案既得經由168、177、178地號土地及178、179、176
    -1地號土地對外與金門街369巷相聯絡，且該通路之寬度非
    僅足供人行走，尚得以汽車行駛通過而有餘裕，有被告所提
    之現狀道路照片附卷可參（本院板調字卷第22至36頁），足
    見並非袋地。
  (二)又系爭土地雖經新北市政府都市○○○○○道路用地，屬公
    共設施保留地，該計劃道路尚未開闢且無相關徵收計劃，而
    係由被告搭建鐵皮屋經營五金賣場，經本院勘驗現場屬實（
    本院重訴字卷第51頁背面），系爭土地既尚未經徵收開闢為
    道路，即仍屬私人所有，所有權人被告仍可做原來之使用、
    收益或做其他處分，並無保留做為道路使用之義務，原告若
    主張通行系爭土地，對被告所造成之損害非小，顯非損害周
    圍地最少之通行處所及方法，況系爭土地將來經徵收供公眾
    通行者，為公法上利用土地之關係，不得以民事訴訟向被告
    請求，故原告徒以系爭土地為都市○○道路保留地即主張通
    行該土地，尚無可採。
  (三)復按直轄市、縣（市）（局）主管建築機關，應指定已經公
    告道路之境界線為建築線；建築物不得突出於建築線之外，
    為建築法第48條第1項前段、第51條第1項前段所明定。是縣
    市政府雖得指定建築線，但其係以道路之境界線為指定，目
    的為規範建築物不得突出於建築線，並非認定私人土地有無
    私權上之糾紛是否得通行，故原告主張系爭土地業經主管機
    關指定為建築線，系爭土地即為原告及該建案之出入通路等
    語，亦非可採。
七、從而，原告主張其所有0180、0181、0182-3、209-1地號土
    地為袋地，與公路無適宜之聯絡，致不能為通常之使用，而
    依民法第787條規定，請求確認就被告系爭土地如附圖所示A
    部分面積129.86平方公尺範圍內有通行權，被告不得在該通
    路上為營建或設置其他障礙物或為其他妨礙原告通行之行為
    ，為無理由，應予駁回。又原告之訴既經駁回，其假執行之
    聲請即失依附，應併駁回之。
八、本件事證已臻明確，兩造其餘攻擊防禦方法及舉證，核與判
    決結果不生影響，爰不一一論述，併此敘明。
九、訴訟費用負擔之依據：民事訴訟法第78條、第85條第1項前
    段。
中    華    民    國   100    年    10    月    11    日
                  民事第二庭法  官  連士綱
以上正本係照原本作成
如對本判決上訴，須於判決送達後20日內向本院提出上訴狀。如
委任律師提起上訴者，應一併繳納上訴審裁判費。
中    華    民    國   100    年    10    月    11    日
                            書記官  吳俞玲